ACORDAO-COMPLETO-2388057

ACÓRDÃO 217/2020 ATA 3/2020 - PLENÁRIO

VISTOS, relatados e discutidos estes autos Representação, originada no Acórdão 1699/2019-TCU-Plenário, relator Ministro Raimundo Carreiro, que versa sobre possíveis irregularidades ocorridas na Centrais de Abastecimento de Minas Gerais (Ceasaminas) , relacionadas a contratos, cujos objetos eram, respectivamente, a "concessão de uso de áreas destinadas à exploração publicitária própria e/ou de terceiros em painéis e mobiliários localizados" e a "prestação de serviços de publicidade", 
ACORDAM os Ministros do Tribunal de Contas da União, reunidos em Sessão Plenária, diante das razões expostas pelo Relator, em:
9.1. considerar, no mérito, a presente representação improcedente;
9.2. informar à Centrais de Abastecimento de Minas Gerais (Ceasaminas) e ao Ministério Público do Estado de Minas Gerais que o conteúdo desta deliberação pode ser consultado no endereço www.tcu.gov.br/acordaos; e
9.3. arquivar os presentes autos, nos termos do art. 250, I, c/c art. 169, V, do Regimento Interno/TCU.

Representação sobre possíveis irregularidades ocorridas em contratos que tinham por objeto a concessão de uso de áreas destinadas à exploração publicitária própria e/ou de terceiros em painéis e mobiliários localizados, assim como a prestação de serviços de publicidade.

Centrais de Abastecimento de Minas Gerais (Ceasaminas).

3. Representante: Ministério Público do Estado de Minas Gerais (CNPJ: 20.971.057/0001-45); Sr. Nedens Ulisses Freire Vieira - Procurador-Geral de Justiça Adjunto Institucional do Ministério Público do Estado de Minas Gerais.

13.1. Ministros presentes: Ana Arraes (na Presidência), Walton Alencar Rodrigues, Augusto Nardes, Raimundo Carreiro (Relator) e Vital do Rêgo.
13.2. Ministros-Substitutos convocados: Marcos Bemquerer Costa e André Luís de Carvalho.
13.3. Ministro-Substituto presente: Weder de Oliveira.

RAIMUNDO CARREIRO

Trata-se de documentação encaminhada pelo Procurador-Geral de Justiça Adjunto Institucional do Ministério Público do Estado de Minas Gerais (MPE/MG) , Sr. Nedens Ulisses Freire Vieira, por intermédio do ofício GAB/1811/2019, de 7/6/2019 (peça 1, p.1) , conhecida como representação no Acórdão 1699/2019-TCU-Plenário, de minha relatoria (peça 6) .
2.	Referida documentação versa sobre possíveis irregularidades ocorridas na Centrais de Abastecimento de Minas Gerais (Ceasaminas) , relacionadas ao Contrato 1/2009 (peça 1, p. 18-25) , celebrado junto à empresa Bahia Outdoor Serviços Ltda. e cujo objeto era a "concessão de uso de áreas destinadas à exploração publicitária própria e/ou de terceiros em painéis e mobiliários localizados"; e ao Contrato 57/2011 (peça 1, p. 31-55) , firmado com a empresa NDA2 Comunicação Integrada Ltda. (inicialmente chamada de Javi Comunicação Ltda.) para a "prestação de serviços de publicidade".	
3.	O Contrato 1/2009, tem vigência de 160 meses, a partir de 6/1/2009, portanto, ainda está vigente, com valor contratado de 10% do faturamento bruto auferido no mês. Já o Contrato 57/2011 esteve vigente por doze meses, a partir de 26/5/2011, encontrando-se encerrado, com valor contratado de R$ 680.000,00.
4.	Feita essa breve introdução, transcrevo trecho da instrução de peça 40, chancelada pelo diretor da subunidade e pela titular da Secretaria de Controle Externo de Aquisições Logística (Selog) (peças 41 e 42) :
"[...]
	B. Momento Processual

	1.	Promovidas as diligências quanto às alegações do representante, nos moldes determinados pelo Acórdão 1699/2019-TCU-Plenário (peça 6) , passa-se a analisar as respostas apresentadas, tópico a tópico, conforme transcrição/contextualização a seguir.

	C. Histórico de Comunicações

	Ofícios Encaminhados pela Selog

	À Ceasaminas
	Ofício 2.287/2019-TCU/Selog, de 3/9/2019 (peça 17) ;
Ofício 6.365/2019-TCU/Seproc, de 2/10/2019 (peça 36) 

	Ao MPE/MG
	Ofício 2.288/2019-TCU/Selog, de 3/9/2019 (peça 18) 

	D. Documentos Apresentados em Resposta à Diligência

	Pela Ceasaminas

	- OF/PRESI/181/2019, de 7/10/2019 (peça 35) : resposta ao Ofício 2.287/2019-TCU/Selog, informando sobre o encaminhamento, mediante CD anexo (itens não digitalizáveis) , das cópias integrais dos processos e demais documentos solicitados;
- Ofício 805/2010/SGCN/SECOM-PR, de 14/12/2010: aprova, quanto ao aspecto técnico-publicitário, a minuta de edital para licitação de serviços de publicidade: páginas 14-18 do documento "Concorrência 74-2010 Publicidade Parte 1", inserido como item não digitalizável da peça 35;

	Pelo Ministério Público do Estado de Minas Gerais

	Dentre a vasta documentação apresentada pelo MPE/MG (peças 21 a 34) , ganham destaques as seguintes:
- Of. 771/2019/7ªPJ/CONT, de 18/9/2019, informando sobre o encaminhamento de cópia da documentação solicitada na diligência: peça 21;
- Parecer jurídico, de 16/5/2013: peça 22, p. 241-242;
- Relação das notas fiscais emitidas no âmbito do Contrato 57/2011 e seus aditivos, firmado com a empresa Javi Comunicação (sucedida pela NDA2 Comunicação Integrada Ltda. em razão de alteração societária) : peça 23, p. 16-18;
- Notas fiscais e comprovantes emitidos pela empresa Javi Comunicação Ltda. (NDA2 Comunicação Integrada Ltda.) : peças 23 (p. 20-206) , 24, 25, 26, 27, 28 e 29;
- OF/PRESI/257/2016, de 29/12/2016, da Ceasaminas, informando ao MPE/MG a situação dos Contratos 1/2009, firmado com a empresa Bahia Outdoor Serviços Ltda. (sucedida pela empresa Midiamix Comunicação Ltda. em razão de alteração societária) , e 57/2011, celebrado com Javi Comunicação (NDA2 Comunicação Integrada Ltda.) : peça 33, p. 127-129;
- Termo de Notificação da Ceasaminas à empresa Midiamix Comunicação Ltda. para rescisão do Contrato 1/2009: peça 33, p. 150;
- Decisão judicial que suspendeu cautelarmente a decisão quanto à rescisão do Contrato 1/2009: peça 33, p. 151-154;
- Informações sobre gastos, pagamentos, valores recebidos e notas fiscais referentes ao Contrato 1/2009 e seus aditivos, firmado com a empresa Bahia Outdoor Serviços Ltda. (Midiamix Comunicação Ltda.) : peça 33, p. 155-263, e peça 34, p. 3-129;
- Contrato 1/2009, celebrado com a empresa Bahia Outdoor Serviços Ltda. (Midiamix Comunicação Ltda.) : peça 33, p. 132-148;
- Contrato 57/2011, celebrado com Javi Comunicação (NDA2 Comunicação Integrada Ltda.) : peça 34, p. 131-163;
- Despacho de 21/6/2017, da 25ª Promotoria de Justiça da Comarca de Contagem, remetendo os autos do Inquérito Civil 0079.13.000960-2, cujo objeto visa apurar as mesmas supostas irregularidades tratadas nesta representação, para elaboração de parecer pelo Setor de Apoio Técnico Contábil daquele Parquet estadual, considerando "todos os documentos acostados aos autos, notadamente aqueles referentes aos gastos, pagamentos, valores recebidos e notas fiscais": peça 34, p. 217;
- Of. 175/2015/6ªPJ/CONT, de 5/10/2015, no qual o Sr. João Alberto Paixão Lages, ex-Presidente da Ceasaminas, presta esclarecimentos sobre os fatos à 6ª Promotoria de Justiça da Comarca de Contagem/MG: peça 34, p. 223-228;
- Parecer Técnico Contábil 26/2019, de 11/4/19, emitido pelo Setor de Apoio Técnico Contábil do MPE/MG, em atendimento ao Despacho de 21/6/2017: peça 34, p. 231-235;
- Informações sobre a existência do processo judicial 5006091-82.2016.8.13.0079, em trâmite na 2ª Vara Cível de Contagem, cujo objeto refere-se ao Contrato 1/2009, celebrado com a empresa Bahia Outdoor Serviços Ltda. (Midiamix Comunicação Ltda.) : peça 34, p. 253-258.

	E. Exame Técnico

	2.	Cuidam os autos de documentação encaminhada pelo Procurador-Geral de Justiça Adjunto Institucional do Ministério Público do Estado de Minas Gerais (MPE/MG) , Sr. Nedens Ulisses Freire Vieira, por intermédio do ofício GAB/1811/2019, de 7/6/2019 (peça 1, p.1) , a título de representação sobre possíveis irregularidades ocorridas nas Centrais de Abastecimento de Minas Gerais (Ceasaminas) , relacionadas ao Contrato 1/2009 (peça 1, p. 18-25) , celebrado junto à empresa Bahia Outdoor Serviços Ltda. (posteriormente chamada de Midiamix Comunicação Ltda. em razão de alteração societária) e cujo objeto é a "concessão de uso de áreas destinadas à exploração publicitária própria e/ou de terceiros em painéis e mobiliários localizados", e ao Contrato 57/2011 (peça 1, p. 31-55) , firmado com a empresa Javi Comunicação Ltda. (posteriormente chamada de NDA2 Comunicação Integrada Ltda. em razão de alteração societária) para a "prestação de serviços de publicidade".
3.	No que se refere ao Contrato 1/2009, as irregularidades foram assim descritas (peça 1, p. 3) :
Tal contrato foi celebrado pelo prazo de 160 meses (13 anos e 04 meses) , sendo que os percentuais pactuados se mostram aparentemente desvantajosos à Administração, eis que a remuneração paga à CEASAMINAS se resume a 10% do valor bruto indicado pela contratada.
4.	Já o Contrato 57/2011, que, frise-se, está encerrado, estaria eivado de vícios nos seguintes pontos (peça 1, p. 3) :
O valor do contrato n. 57/2011 foi estimado em R$ 680.000,00 (seiscentos e oitenta mil reais) , sendo que os percentuais de remuneração aparentemente não foram vantajosos à Administração, além de terem sido constatadas notas seriadas e orçamentos firmados no próprio dia da entrega do serviço, indicativos de indícios de irregularidades.
5.	Em 14/10/2016, esta Corte de Contas já havia autuado um processo para analisar as mesmas alegações ora reapresentadas pelo MPE/MG, consubstanciada no TC Processo 029.098/2016-5 (Solicitação) .
6.	Naquela oportunidade, o requerimento do Parquet estadual trouxera implícita uma solicitação de fiscalização nos aludidos contratos. Nesse sentido, não figurando o Ministério Público Estadual dentre os legitimados para requerer fiscalização deste Tribunal de Contas, e não havendo sequer os indicativos de quais seriam as irregularidades contidas naquelas avenças, o pedido não foi conhecido e o processo foi sumariamente arquivado (peças 2 e 3 do TC Processo 029.098/2016-5) .
7.	Não obstante o arquivamento daqueles autos, por intermédio do ofício 3.036/2016-Secex-MG (peça 7 do TC Processo 029.098/2016-5) , foi comunicado àquele órgão que:
i. a solicitação encaminhada ao Tribunal extrapola o simples pedido de informação, e exige a realização de fiscalização para seu fornecimento, de forma que, para essa finalidade, o solicitante não se insere no rol de legitimados previstos no art. 232, do Regimento Interno. Ademais, é vedado às unidades técnicas do Tribunal, no atendimento a solicitações, servirem, na via oblíqua, de peritos para os órgãos solicitantes; e
ii. o Tribunal poderá atuar na questão aventada, caso seja apresentada representação ao TCU, desde que sejam especificadas quais são as supostas irregularidades relativas aos contratos 001/2009 e contrato 57/2011, celebrados com a CeasaMG;
8.	A documentação trazida agora neste novo processo é uma suplementação às informações já tratadas no bojo do TC Processo 029.098/2016-5, com vistas a especificar as irregularidades relativas aos contratos 1/2009 e 57/2011 e ensejar eventual atuação do Tribunal de Contas da União mediante representação.
9.	Na exordial (peça 3) , após considerar insuficientes as evidências trazidas pela representante, bem como ausentes os elementos necessários à constatação de indícios de irregularidades, foi proposto, em pareceres uníssonos da Unidade Técnica, o não conhecimento deste processo.
10.	O Ministro-Relator, no entanto, deixou de acolher esta proposta por considerar que "há elementos suficientes para conhecer a documentação como Representação" (peça 7, p. 3) , materializando este entendimento no Acórdão 1699/2019-TCU-Plenário (peça 6) e determinando a restituição destes autos à Secretaria de Controle Externo de Aquisições Logísticas (Selog) para "continuidade do feito e demais providências a seu turno".
11.	Preliminarmente, considerou-se necessária a realização de diligências à Ceasaminas e ao MPE/MG solicitando (peças 14, 17 e 18) : (i) processos administrativos integrais que embasaram as contratações, contendo, em especial, os contratos e eventuais aditivos, os orçamentos, as pesquisas de preços e os pareceres técnicos e jurídicos que justificaram os prazos de vigência, os valores contratados e os percentuais de remuneração devidos à Ceasaminas; (ii) processos de pagamentos, contendo, em especial, as notas fiscais e correspondentes ordens bancárias; (iii) cópia do Inquérito Civil MPMG-0079.13.000960-2; e demais informações julgadas necessárias para o deslinde dos fatos.
12.	Respondidas as diligências com os documentos indicados no tópico "D" desta instrução, passa-se agora à análise das supostas irregularidades trazidas pelo representante.
13.	Em relação ao argumento de que o prazo do Contrato 1/2009 (160 meses) e as remunerações contratadas nesta avença e na do Contrato 57/2011 seriam irregulares ou desvantajosas à Administração, da leitura da extensa documentação carreada aos autos, não se verificam os fundamentos ou evidências que conduzem a esta conclusão. Na verdade, afere-se justamente o contrário, como se verá adiante.
14.	O prazo do Contrato 1/2009 (160 meses) não é rebatido em nenhum momento pelo representante, que apenas sugere, por mera alegação desacompanhada de elementos probatórios, haver ilegalidade. Sendo assim, reafirma-se a conclusão esposada na instrução exordial (peça 3) no sentido de haver amparo legal para o ato:
12. Ressalta-se que quanto ao prazo de vigência supostamente exacerbado do contrato 1/2009, (160 meses) , deduz-se que o objeto - concessão de uso de áreas destinadas à exploração publicitária própria e/ou de terceiros em painéis e mobiliários localizados - possivelmente foi classificado pela contratante como uma "concessão de direito real de uso", nos termos da Lei 8.987, de 13 de fevereiro de 1995 (Lei das Concessões) . Tal entendimento é extraído do próprio preâmbulo do termo contratual "[...] daqui em diante denominada Concessionária, em conformidade com as disposições do art. 175, da Constituição Federal, nas Leis n. 8.666/93 e 8.987/95 e legislação aplicável, [...]" (peça 1, p. 18) .
13. Ocorre que o referido comando legal não impõe um prazo máximo de vigência contratual. Nas contratações com escopo da Lei 8.987/95 a fixação do período de duração da avença deve ser pautada pela razoabilidade e proporcionalidade do Poder Concedente em cada caso concreto.
14. Aliás, a matéria atinente ao instituto jurídico incidente sobre a concessão de áreas de mercados públicos já foi objeto de discussão pelo Tribunal no âmbito do Acórdão 2050/2014-TCU-Plenário, Ministro-Relator Walton Alencar Rodrigues, que cuidou de fiscalização promovida, dentre outras unidades, na própria Ceasaminas. Reproduzindo lição da ilustre professora Maria Sylvia Zanella Di Pietro, vale transcrever o seguinte trecho do Voto:
A concessão é o instituto empregado, preferentemente à permissão, nos casos em que a utilização do bem público objetiva o exercício de atividade de utilidade pública de maior vulto e, por isso mesmo, mais onerosas para o concessionário. Este assume obrigações perante terceiros e encargos financeiros elevados, que somente se justificam se ele for beneficiado com a fixação de prazos mais prolongados, que assegurem um mínimo de estabilidade no exercício de suas atividades. (destaques no original) 
15.	Já em relação à alegada desvantagem à Ceasaminas por ser remunerada em apenas 10% do faturamento bruto mensal, tais valores foram obtidos após procedimento licitatório cujos termos foram previamente aprovados pela área jurídica, conforme carimbos firmados nas páginas do edital de concorrência 51/2008, que originou o referido contrato, e correspondência interna encaminhada pelo Departamento Jurídico à Presidência daquela instituição (vide documento não digitalizável "Arquivo 1 - Midia mix", p. 20-25, 30-39 e 104 da peça 35) . Merecem destaques a alínea "a" do item 5.1 e o item 8.10 do referido edital:
5.1. A Proposta Comercial (Modelo -- Anexo IV) deverá ser apresentada em uma via, sem emenda, rasura, entrelinha ou ressalva, em papel timbrado ou com carimbo de identificação da licitante, e conter obrigatoriamente, o que segue:
a) O Percentual que será destinado à CEASAMINAS, que deverá ser pago mensalmente, calculado sobre o faturamento mensal bruto obtido com a exploração das áreas ou espaços objeto da presente licitação, que não poderá ser inferior a 5% (cinco por cento) .
[...]
8.10. A Comissão de Licitação classificará as propostas, pela ordem de maior oferta de percentual mensal, respeitando o mínimo estabelecido no subitem 5.1, alínea ''a'', registrando em ata, após o que divulgará o resultado de classificação das propostas em sessão pública.
16.	Pelo que se percebe, a remuneração contratada de 10% está até mesmo acima do limite mínimo previsto no edital, que era de 5%. Sabendo que apenas uma empresa efetivamente apresentou proposta para esta licitação (vide documento não digitalizável "Arquivo 1 - Midia mix", p. 48 e 49 da peça 35) , reconhece-se que tal percentual poderia ter sido ainda maior, em favor da Ceasaminas, caso outras empresas tivessem participado do certame. Contudo, também é preciso reconhecer que houve regular e prévia divulgação do certame em jornal local e no Diário Oficial da União (vide documento não digitalizável "Arquivo 1 - Midia mix", p. 48 e 49 da peça 35) . Neste caso, não é possível atribuir a ausência de outras concorrentes a falhas de publicidade por culpa da Administração.
17.	Assim, não havendo elementos que sustentem a afirmação da representante quanto a suposta desvantagem pela remuneração de 10% sobre o faturamento bruto, notadamente por total ausência de parâmetro de comparação que permita chegar a tal conclusão, deve tal alegação ser considerada improcedente.
18.	No mais, vale relatar que em 24/3/2016 a Ceasaminas chegou a notificar a empresa Midia mix Comunicação Ltda. da rescisão do Contrato 1/2009, por suposto descumprimento contratual. No entanto, a avença foi mantida por decisão judicial em tutela provisória (peça 33, p. 151-154) , cujos efeitos foram posteriormente confirmados em recente sentença de mérito prolatada em 18/9/2019, nos termos do processo 5006091-82.2016.8.13.0079, em trâmite na 2ª Vara Cível de Contagem (acessível em https://pje.tjmg.jus.br/pje/ConsultaPublica/listView.seam) . Tal fato evidencia o desinteresse, há tempos, da Ceasaminas em manter o contrato, que só permanece vigorando por determinação judicial.
19.	No que tange ao percentual de remuneração aparentemente desvantajoso à Ceasaminas no Contrato 57/2011, que se originou do edital de concorrência 74/2010, a entidade também não apresenta qualquer fundamentação que sustente este argumento.
20.	Inclusive, a minuta deste edital, a qual continha as regras de aceitabilidade das propostas e os balizadores dos preços a serem ofertados, foi previamente aprovada pela Secretaria de Gestão, Controle e Normas, da Secretaria de Comunicação Social da Presidência da República, conforme Ofício 805/2010/SGCN/SECOM-PR, de 14/12/2010 (vide documento não digitalizável "Concorrência 74-2010 Publicidade Parte 1", páginas 14-18 da peça 35) .
21.	Ademais, houve considerável disputa neste certame, com 7 propostas analisadas (vide documento não digitalizável "Concorrência 74-2010 Publicidade Parte 2", p. 23 e 24 da peça 35) , sendo que após criteriosa análise de seus conteúdos técnicos, a comissão julgadora contabilizou os seguintes pontos às empresas:
Tabela 1 - classificação/nota no critério técnico
	Javi Comunicação Ltda.
	90,33

	Lume Comunicação Ltda.
	74

	Dezoito Comunicação Ltda.
	68

	Vitória Comunicação Estratégica Ltda.
	67,33

	SD Associados Ltda.
	65,33

	Vero Brasil Comunicação Ltda.
	64,33

	Fazenda Comunicação e Marketing Ltda.
	60

Fonte: documento não digitalizável "Concorrência 74-2010 Publicidade Parte 2", p. 73-78, 91-92, da peça 35.
22.	Nos termos do item 7.4 do edital 74/2010, seriam desclassificadas as propostas técnicas que não obtivessem a nota mínima de 70 pontos. Assim, avançaram somente as empresas Javi Comunicação Ltda. e Lume Comunicação Ltda., sendo declarada vencedora a primeira por ter ofertado o melhor desconto:
Tabela 2: ofertas das empresas classificadas
	Critério
	Javi Comunicação Ltda.
	Lume Comunicação Ltda.

	Desconto em relação aos preços previstos na tabela do Sindicato das Agências de Propaganda de Minas Gerais (item 9.3, "a", do edital) 
	90%
	60%

	Percentual de honorários referentes ao planejamento e execução de pesquisas (item 9.3, "b", do edital) 
	5%
	5%

	Percentual de honorários referentes à produção e à execução técnica de peça (item 9.3, "c", do edital) 
	10%
	10%

Fonte: documento não digitalizável da peça 35 intitulado "Concorrência 74-2010 Publicidade Parte 4", p. 14, 23 e 33.
23.	Além de a representante não revelar em que medida a proposta contratada era prejudicial à entidade, a análise do procedimento licitatório sugere o oposto, tendo em vista que a empresa vencedora ofereceu um desconto de 90% em relação aos preços previstos na tabela do Sindicato das Agências de Propaganda de Minas Gerais, sendo 30% a mais que o da outra empresa classificada.
24.	Noutro ponto, ainda no bojo do Contrato 57/2011, a existência de notas fiscais seriadas e orçamentos firmados no próprio dia da entrega do serviço não é suficiente para, por si só, evidenciar eventual fraude nos pagamentos.
25.	Quanto às notas seriadas (relação contida na peça 23, p. 19-21) , é possível perceber que as de numeração sequencial foram sempre emitidas no mesmo dia. Nesse comenos, calha lembrar que o edital 74/2010 previu que a remuneração à contratada seria feita na forma e condições constantes da Cláusula Décima Primeira do contrato (vide documento não digitalizável "Concorrência 74-2010 Publicidade Parte 1", página 55 da peça 35) , que por sua vez previu, em especial nos itens 11.2, 11.5 e 11.8 (vide documento não digitalizável "Concorrência 74-2010 Publicidade Parte 1", páginas 28-30 da peça 35) , que:
11.2	As liquidações e os pagamentos de despesas serão precedidos das seguintes providências a cargo da CONTRATADA:
	I - serviços executados pela CONTRATADA:
	a) honorários incidentes sobre serviços especializados prestados por fornecedores: apresentação dos documentos de cobrança, demonstrativos de despesas e respectivos comprovantes, em até 30 (trinta) dias após o mês de execução.
	b) ressarcimento da execução de serviços internos: apresentação dos documentos de cobrança, demonstrativos de despesas e respectivos comprovantes, em até 30 (trinta) dias após o mês de execução.
	II - serviços especializados prestados por fornecedores e veiculação:
	a) produção e execução técnica de peça e ou material: apresentação dos documentos de cobrança, demonstrativos de despesas e respectivos comprovantes, em até 30 (trinta) dias após o mês de execução;
	b) planejamento e execução de pesquisas e de outros instrumentos de avaliação e de geração de conhecimento pertinentes à execução do contrato: apresentação dos documentos de cobrança, demonstrativos de despesas e respectivos comprovantes, em até 30 (trinta) dias após o mês de execução;
	c) veiculação: apresentação dos documentos de cobrança, da demonstração do valor devido ao veículo, de sua tabela de preços, da indicação dos descontos negociados, dos correspondentes pedidos de inserção e, sempre que possível, do respectivo relatório de checagem, a cargo de empresa independente, nos termos do inciso II do subitem 11.3.
[...]
11.5 Caso se constate erro ou irregularidade na documentação de cobrança, o CONTRATANTE, a seu critério, poderá devolvê-la, para as devidas correções, ou aceita-la, com a glosa da parte que considerar indevida.
[...]
11.8. Os pagamentos a fornecedores e veículos serão efetuados, pela contratada, imediatamente após a compensação bancária dos pagamentos feitos pela contratante.
26.	Ou seja, existiam serviços executados diretamente pela contratada e serviços prestados por fornecedores e veículos de comunicação. Em relação a estes últimos, o pagamento era feito, pela Ceasaminas, à contratada, que realizava o pagamento aos fornecedores e veículos. Para cada tido de serviço, era exigida uma documentação específica de comprovação, sujeita à glosa pelo contratante. Sendo assim, é compreensível que a contratada tenha optado por emitir uma nota fiscal para cada serviço demandado, a fim de evitar a glosa ou retardamento do pagamento de todo um conjunto de serviços em função de inconsistências na documentação de um ou alguns serviços. Tal procedimento pode justificar uma possível emissão sequencial e na mesma data das notas fiscais. Nestas condições, soa razoável a justificativa do Sr. João Alberto Paixão Lages, ex-Presidente da Ceasaminas, apresentada no bojo do Inquérito Civil 0079.13.000960-2 em trâmite no MPE/MG, sobre isto (peça 34, p. 227) :
Em relação às notas fiscais com numeração sequencial, a razão é bastante simples: já que durante todo o decorrer dos meses os serviços de publicidade eram requisitados de forma parcelada e que as notas fiscais desses serviços deveriam ser emitidas até o dia 25 de cada mês, convencionou-se emitir todas as notas fiscais relativas aos serviços prestados no período mensal próximo à data limite para sua entrega, de forma a facilitar a conferência pelo fiscal do contrato.
Dessa feita, mesmo para os serviços prestados no início de determinado mês, suas notas fiscais eram emitidas e entregues até o dia 25 desse mesmo mês, conforme prescreve o contrato. E nenhuma ilegalidade há nisso, uma vez que nenhuma nota fiscal deixou de ser emitida e que o fiscal do contrato conferiu e atestou o recebimento dos serviços relativos a cada uma delas.
Uma vez que todas as notas fiscais eram emitidas no mesmo período, a numeração delas, por vezes, era realmente sequencial.
27.	No que tange aos orçamentos firmados no próprio dia do serviço, a peça de representação (peça 1) e a documentação apresentada após as diligências (peças 21-38) não discriminam quais seriam tais orçamentos e correspondentes serviços firmados no mesmo dia, sendo que a análise dos autos também não permitiu identificar de maneira cristalina esta alegação, razão pela qual impõe-se a sua improcedência.
28.	No mais, ganha especial relevo o fato de o próprio Setor de Apoio Técnico Contábil do MPE/MG, consoante Parecer Técnico Contábil 26/2019, de 11/4/2019 (peça 34, p. 231-235) , não ter encontrado quaisquer indícios de irregularidades contábeis ou financeiras na execução dos combatidos contratos:
Destarte, após exaustivos exames e análises nos documentos constantes dos autos quanto à execução dos contratos com a Bahia Outdoor Serviços Ltda. / Midiamix Comunicação Ltda. e com a Javi Comunicação Ltda. / NDA2 Comunicação Integrada Ltda. não foram encontrados indícios de irregularidade e assim concluímos que a execução dessas despesas pode ser considerada satisfatória quanto aos aspectos contábeis e financeiros. (grifos no original) 
29.	Portanto, pelos elementos acostados aos autos não foi possível corroborar as alegações do representante, permitindo, desde já, a avaliação quanto ao mérito da presente representação como improcedente, sem prejuízo do prosseguimento do Inquérito Civil 0079.13.000960-2 autuado pelo MPE/MG.
30.	Vale lembrar que esta representação já havia sido conhecida por esta Corte de Contas, conforme Acórdão 1699/2019-TCU-Plenário (peça 6) .

	F. Impacto dos Encaminhamentos Propostos

	Haverá impacto relevante na entidade e/ou na sociedade, decorrente dos encaminhamentos propostos?
	Não

	G. Pedido de Ingresso aos Autos e de Sustentação oral

	Há pedido do representante de ingresso aos autos?
	Não

	Há pedido de sustentação oral?
	Não

	H. Processos Conexos e Apensos

	Há processos conexos noticiando possíveis irregularidades na contratação ora em análise?
		Não

	Há processos apensos?
		Não

	I. Proposta de Encaminhamento

	31.	Em virtude do exposto, propõe-se:
31.1.	no mérito, considerar a presente representação improcedente;
31.2.	informar à Centrais de Abastecimento de Minas Gerais (Ceasaminas) e ao Ministério Público do Estado de Minas Gerais que o conteúdo da deliberação que vier a ser proferida poderá ser consultado no endereço www.tcu.gov.br/acordaos; e
31.3.	arquivar os presentes autos, nos termos do art. 250, I, c/c art. 169, V, do Regimento Interno/TCU."

             É o Relatório.

não há

Não atuou

REPRESENTAÇÃO. CONHECIMENTO. DILIGÊNCIAS. IMPROCEDÊNCIA. CIÊNCIA. ARQUIVAMENTO.

REPRESENTAÇÃO (REPR)

Preliminarmente, anoto que a documentação encaminhada pelo Procurador-Geral de Justiça Adjunto Institucional do Ministério Público do Estado de Minas Gerais (MPE/MG) , Sr. Nedens Ulisses Freire Vieira, por intermédio do ofício GAB/1811/2019, de 7/6/2019, foi conhecida como representação no Acórdão 1699/2019-TCU-Plenário, de minha relatoria.
2.      A documentação em comento remete-se a possíveis irregularidades ocorridas na Centrais de Abastecimento de Minas Gerais (Ceasaminas) , relacionadas ao Contrato 1/2009, celebrado junto à empresa Bahia Outdoor Serviços Ltda. (posteriormente chamada de Midiamix Comunicação Ltda. em razão de alteração societária) e cujo objeto era a "concessão de uso de áreas destinadas à exploração publicitária própria e/ou de terceiros em painéis e mobiliários localizados"; e ao Contrato 57/2011 firmado com a empresa NDA2 Comunicação Integrada Ltda. (inicialmente chamada de Javi Comunicação Ltda.) para a "prestação de serviços de publicidade".
3.	O Contrato 1/2009, tem vigência de 160 meses, a partir de 6/1/2009, portanto, ainda está vigente, com valor contratado de 10% do faturamento bruto auferido no mês. Já o Contrato 57/2011 esteve vigente por doze meses, a partir de 26/5/2011, encontrando-se encerrado, com valor contratado de R$ 680.000,00.
4.	Registro, por relevante, que este processo é uma suplementação do TC Processo 029.098/2016-5, autuado em 14/10/2016, que foi arquivado em face de o MPE/MG, naquela ocasião, ter solicitado fiscalização sem ser parte legítima para requerê-la, ausentes os indicativos de quais seriam as irregularidades contidas nesses mesmos contratos.
5.	As irregularidades apontadas nesta representação foram, em relação ao:
a) Contrato 1/2009: "Tal contrato foi celebrado pelo prazo de 160 meses (13 anos e 04 meses) , sendo que os percentuais pactuados se mostram aparentemente desvantajosos à Administração, eis que a remuneração paga à CEASAMINAS se resume a 10% do valor bruto indicado pela contratada";
b) Contrato 57/2011 (encerrado) : "O valor do contrato n. 57/2011 foi estimado em R$ 680.000,00 (seiscentos e oitenta mil reais) , sendo que os percentuais de remuneração aparentemente não foram vantajosos à Administração, além de terem sido constatadas notas seriadas e orçamentos firmados no próprio dia da entrega do serviço, indicativos de indícios de irregularidades".
6.	Inicialmente, foram expedidas diligências à Ceasaminas para a obtenção de: a) processos administrativos integrais que embasaram as contratações, contendo, em especial, os contratos e eventuais aditivos, os orçamentos, as pesquisas de preços e os pareceres técnicos e jurídicos que justificaram os prazos de vigência, os valores contratados e os percentuais de remuneração devidos à Ceasaminas; b) processos de pagamentos, contendo, em especial, as notas fiscais e correspondentes ordens bancárias; c) cópia do Inquérito Civil MPMG-0079.13-000960-2; d) demais informações julgadas necessárias para o deslinde dos fatos.
7.	Atendidas as diligências, a Selog manifestou-se pela improcedência desta representação em análises e conclusões que acolho, adotando-as como minhas razões de decidir.
8.	O prazo do Contrato 1/2009 (160 meses) não foi contestado pelo representante que apenas alega haver ilegalidades sem apresentar qualquer documento probatório dessa afirmação, manifestando-se assim a Selog na instrução inicial deste feito:
"12. Ressalta-se que quanto ao prazo de vigência supostamente exacerbado do contrato 1/2009, (160 meses) , deduz-se que o objeto - concessão de uso de áreas destinadas à exploração publicitária própria e/ou de terceiros em painéis e mobiliários localizados - possivelmente foi classificado pela contratante como uma "concessão de direito real de uso", nos termos da Lei 8.987, de 13 de fevereiro de 1995 (Lei das Concessões) . Tal entendimento é extraído do próprio preâmbulo do termo contratual "[...] daqui em diante denominada Concessionária, em conformidade com as disposições do art. 175, da Constituição Federal, nas Leis n. 8.666/93 e 8.987/95 e legislação aplicável, [...]" (peça 1, p. 18) .
13. Ocorre que o referido comando legal não impõe um prazo máximo de vigência contratual. Nas contratações com escopo da Lei 8.987/95 a fixação do período de duração da avença deve ser pautada pela razoabilidade e proporcionalidade do Poder Concedente em cada caso concreto.
14. Aliás, a matéria atinente ao instituto jurídico incidente sobre a concessão de áreas de mercados públicos já foi objeto de discussão pelo Tribunal no âmbito do Acórdão 2050/2014-TCU-Plenário, Ministro-Relator Walton Alencar Rodrigues, que cuidou de fiscalização promovida, dentre outras unidades, na própria Ceasaminas. Reproduzindo lição da ilustre professora Maria Sylvia Zanella Di Pietro, vale transcrever o seguinte trecho do Voto:
A concessão é o instituto empregado, preferentemente à permissão, nos casos em que a utilização do bem público objetiva o exercício de atividade de utilidade pública de maior vulto e, por isso mesmo, mais onerosas para o concessionário. Este assume obrigações perante terceiros e encargos financeiros elevados, que somente se justificam se ele for beneficiado com a fixação de prazos mais prolongados, que assegurem um mínimo de estabilidade no exercício de suas atividades. (destaques no original) ."
9.	Ainda em referência ao Contrato 1/2009, a remuneração contratada de 10% está acima do limite mínimo previsto no edital, que era de 5%, mesmo com a participação efetiva de apenas uma empresa no certame. Esse percentual teria sido potencialmente maior em favor da Ceasaminas, se porventura outras empresas tivessem participado da licitação. Entretanto, não se pode atribuir a ausência de outras concorrentes a falhas de publicidade por culpa da Administração, uma vez que houve regular e prévia divulgação do certame em jornal local e no Diário Oficial da União.
10.	Assim, as alegações trazidas pelo MPE/MG em relação ao Contrato 1/2009 são improcedentes. 
11.	Anoto que, em 24/3/2016 a Ceasaminas notificou a empresa Midia mix Comunicação Ltda. da rescisão do Contrato 1/2009, por suposto descumprimento contratual. No entanto, a avença foi mantida por decisão judicial em tutela provisória, tendo sido prolatada sentença de mérito, em 18/9/2019, nos autos do processo 5006091-82.2016.8.13.0079, em trâmite na 2ª Vara Cível de Contagem/MG.
***
12.	Quanto ao 57/2011, já encerrado, o representante não aduziu aos autos qualquer documentação comprobatória de suas afirmações nem explicitou em que medida a proposta vencedora seria desvantajosa para a Administração. A minuta do Edital 74/2010, contendo as regras de aceitabilidade das propostas e os balizadores de preços que seriam ofertados, foi aprovada previamente pela Secretaria de Comunicação Social da Presidência da República.
13.	A licitação teve sete empresas participantes, sendo classificadas somente duas delas: Javi Comunicação Ltda. e Lume Comunicação Ltda. A análise do processo licitatório indica o sucesso do certame, uma vez que a empresa vencedora ofereceu desconto de 90% em relação aos preços previstos na tabela do Sindicato das Agências de Propaganda de Minas Gerais, sendo 30% superior ao desconto oferecido pela segunda colocada.
14.	No que concerne às notas seriadas, ficou explicitado que havia serviços executados diretamente pela contratada e serviços prestados por fornecedores e veículos de comunicação. Todos os pagamentos eram feitos pela Ceasaminas à contratada que pagava os fornecedores e veículos.
15.	Em razão de as notas seriadas serem emitidas no mesmo dia, é razoável concluir que fossem emitidos documentos fiscais para cada tipo de serviço, a fim de evitar eventual glosa de um ou mais itens numa única nota fiscal que retardaria o recebimento total dos valores devidos pela contratante. Em outros palavras, a emissão de nota fiscais seriadas não é suficiente por si só para configurar irregularidade.
16.	No tocante aos orçamentos firmados no próprio dia do serviço, nem a representação nem a documentação apresentada após as diligências demonstram a que serviços se referem esses orçamentos firmados no mesmo dia da prestação, ausentes os elementos tendentes a comprovar as alegadas irregularidades.
17.	Na convicção da improcedência da presente representação, destaco que o Setor de Apoio Técnico Contábil do MPE/MG, conforme Parecer Técnico Contábil 26/2019, de 11/4/2019, não registrou indícios de irregularidades contábeis ou financeiras na execução dos contratos ora em exame:
"Destarte, após exaustivos exames e análises nos documentos constantes dos autos quanto à execução dos contratos com a Bahia Outdoor Serviços Ltda. / Midiamix Comunicação Ltda. e com a Javi Comunicação Ltda. / NDA2 Comunicação Integrada Ltda. não foram encontrados indícios de irregularidade e assim concluímos que a execução dessas despesas pode ser considerada satisfatória quanto aos aspectos contábeis e financeiros. (grifos no original) ."
               Em face do exposto, Voto por que seja adotado o Acórdão que ora submeto ao escrutínio do Colegiado.
TCU, Sala das Sessões Ministro Luciano Brandão Alves de Souza, em 5 de fevereiro de 2020.
RAIMUNDO CARREIRO 
Relator